【裁判字號】    89,訴,163
【裁判日期】    890725
【裁判案由】    確認本票債權不存在
【裁判全文】
臺灣新竹地方法院民事判決  八十九年度訴字第一六三號
    原      告  甲○○
    訴訟代理人  陳景新律師
    被      告  丙○○      住.
    訴訟代理人  乙○○      住.
                吳淑芳      住.
右當事人間請求確認本票債權不存在事件，本院判決如左：
    主    文
確認被告所執臺灣新竹地方法院八十九年度票字第九號民事裁定所載之本票，即以原
告為發票人，發票日民國八十八年十一月十六日，到期日為八十八年十一月十七日，
票面金額新台幣陸拾萬元之本票債權對原告不存在。
訴訟費用由被告負擔。
    事    實
甲、原告方面：
一、聲明：求為判決如主文第一項所示。
二、陳述：
（一）原告於民國八十八年十一月十六日與訴外人善朝房屋仲介有限公司（下稱善朝
      公司）簽訂專任委託投標契約書，委託該公司向本院投標拍賣中之坐落新竹縣
      新豐鄉○○街三二巷四十號二樓之二房地，該公司承辦人員吳淑芳當時提出空
      白本票乙紙（下稱系爭本票），要求原告先在發票人處簽名，並謂得標後再完
      成發票行為。原告離開後，有感於投標金額一百六十萬元過高，乃即去電終止
      委託，吳淑芳同意並謂系爭本票尚未完成發票行為，由伊自行作廢，原告翌日
      即未前往繳納投標保證金六十萬元，亦未曾在被告之帶看單上簽名。嗣原告接
      獲本院八十八年度票字第二○三九號民事裁定，該裁定以聲請人蘇雯英所提出
      之系爭本票未載發票日，而否准其強制執行之聲請，原告遂未多加留意，詎嗣
      又接獲本院八十九年度票字第九號民事裁定，本院憑被告所持經偽造之系爭本
      票准許強制執行，並進而查封原告所有之不動產，原告經聯絡吳淑芳，始知本
      票已被非法轉讓。
（二）系爭本票之發票日原確為空白，且被告訴訟代理人乙○○於八十九年四月十八
      日在本院審理時當庭自認系爭本票到期日、發票日均係善朝公司所填載；依票
      據法第一百二十條第一項規定，本票應記載一定之金額、發票年月日，欠缺記
      載上開事項者，本票無效。原告除在系爭本票簽名外，其餘記載皆非原告所為
      ，亦未經原告同意，自係經偽造，被告所持系爭本票既經偽造，自不得據以主
      張票據權利。
（三）原告否認有在被告提出之帶看單上簽名，且縱認該帶看單為真正，其上第四條
      亦僅載明：「被帶看人同意於『成交同時』付清帶看人規定之服務費。」並未
      記載如被告所主張被帶看人不得另委託他人投標，否則即應支付一成之訂金。
      原告於八十八年十一月十六日與善朝公司簽訂「專任委託投標契約書」後，當
      天即以底價一百六十萬元過高為由終止委託，上開事實，業經被告之訴訟代理
      人吳淑芳當庭自認；而系爭本票原係作為購屋價金之保證款，與被告之佣金無
      關，善朝公司既未代付購屋價金，其有何權利代填本票之金額及日期？且善朝
      公司已另案請求原告給付佣金，被告主張系爭本票之權利更是無法無據。又善
      朝公司之副總經理蘇雯英於八十八年十一月二十九日持系爭本票向本院聲請本
      票裁定准予強制執行時，其發票日未見填載，被告於八十九年五月十八日竟在
      本院供稱已於八十八年十一月十六日填妥系爭本票之金額、發票日、到期日，
      經原告過目後始簽發，其為虛偽供述實已不辯自明。
三、證據：提出本院八十八年度票字第二○三九號、八十九年度票字第九號民事裁定
    各一件、本票二件、專任委託投標契約書、本院民事執行處囑託查封登記函各一
    件（以上均影本）為證。
乙、被告方面：
一、聲明：求為判決駁回原告之訴。
二、陳述：
（一）系爭本票係八十八年十一月十六日由原告在其上簽名、捺手印後，交付予被告
      訴訟代理人吳淑芳，因當日本來原告要付六十萬元，但因原告稱未帶現金，吳
      淑芳才說簽本票；系爭本票上之金額六十萬元、到期日八十八年十一月十七日
      是由吳淑芳當場填寫，並經原告確認；至於發票日則係第一次聲請本票裁定，
      因本院認發票日未填載不可以，將系爭本票退回後，始由吳淑芳填上發票日。
      系爭本票之金額六十萬元是要付給法院之保證金暨購屋款，沒有包括要付給善
      朝公司之酬勞，因為服務費是房屋之權利移轉證書下來後才付。原告與善朝房
      屋間之委託投標契約，嗣因原告謂依神明指示欲投標之房屋與其不合而終止，
      當時吳淑芳則答稱以後再標別間。
（二）被告之本意不是要請求系爭本票之金額，而是欲請求服務費，因原告嚴重違反
      民間商業行為之誠信原則，於向善朝公司表示終止合約後另委託他人標得房屋
      ，顯然是利用善朝公司之服務及資源，後又惡意背棄契約之承諾，故原告自行
      標購房屋之行為，應視同成交。
三、證據：提出帶看證明單一件為證。
丙、本院依職權調閱本院八十八年度票字第二○三九號、八十九年度第九號民事卷參
    辦。
    理    由
一、原告主張原告於八十八年十一月十六日與訴外人善朝房屋仲介有限公司（下稱善
    朝公司）簽訂專任委託投標契約書，委託該公司向本院投標拍賣中之坐落新竹縣
    新豐鄉○○街三二巷四十號二樓之二房地，該公司承辦人員吳淑芳當時提出空白
    本票乙紙（下稱系爭本票），要求原告先在發票人處簽名，並謂得標後再完成發
    票行為，嗣因原告認投標金額一百六十萬元過高，乃即去電向吳淑芳表示終止委
    託，吳淑芳同意並謂系爭本票尚未完成發票行為，由伊自行作廢，詎原告竟先後
    接獲本院八十八年度票字第二○三九號民事裁定，該裁定以聲請人蘇雯英所提出
    之系爭本票未載發票日，而否准其強制執行之聲請，暨以被告名義聲請之本院八
    十九年度票字第九號准許強制執行民事裁定，因系爭本票之發票日原確為空白，
    依票據法第一百二十條第一項規定，本票應記載一定之金額、發票年月日，欠缺
    記載上開事項者，本票無效。被告未經原告同意，偽造系爭本票，自不得據以主
    張票據權利；而系爭本票原係作為購屋價金之保證款，非為給付善朝公司之佣金
    故被告主張系爭本票之權利更是無法無據等語。而被告則以：系爭本票係八十八
    年十一月十六日由原告在其上簽名、捺手印後，交付予被告訴訟代理人吳淑芳，
    系爭本票上之金額六十萬元、到期日八十八年十一月十七日是由吳淑芳當場填寫
    ，並經原告確認；至於發票日則係第一次聲請本票裁定，因本院認發票日未填載
    不可以，將系爭本票退回後，始由吳淑芳填上發票日；又系爭本票之金額六十萬
    元是要付給法院之保證金暨購屋款，沒有包括要付給善朝公司之酬勞，原告與善
    朝公司間之委託投標契約雖已終止，但原告違返誠信原則，嗣復委託他人標得房
    屋，顯然是利用善朝公司之服務及資源，故原告自行標購房屋之行為，應視同成
    交等語，資為抗辯。
二、查本件原告主張僅在系爭本票上簽名，發票日、到期日、金額等記載皆非原告所
    為，原告亦未授權被告為之，暨原告與善朝公司之委託合約已終止等情，除據原
    告提出本院八十八年度票字第二○三九號、八十九年度票字第九號民事裁定、本
    票、專任委託投標契約書等件為證外，並先後經被告之訴訟代理人乙○○於本院
    審理時自認：到期日是我們填的，發票日是代書填的等語（見本院八十九年四月
    十八日言詞辯論筆錄），及被告之另一訴訟代理人吳淑芳自認：系爭本票之金額
    、到期日是其於八十八年十一月十六日當天填寫，發票日則是聲請第一次本票裁
    定遭駁回後填寫，又原告與善朝公司之契約已經終止，系爭本票上之金額係為支
    付本院之保證金、屋款，非為支付服務費等語在卷（見本院八十九年七月十一日
    言詞辯論筆錄）；復經本院依職權調閱本院八十八年度票字第二○三九號、八十
    九年度票字第九號民事卷核閱結果，系爭本票於八十八年十一月二十三日聲請本
    票裁定當時，確實未填載發票日，是原告之上開主張，應信為真實。
三、按消極確認之訴，應由被告負立證責任，最高法院十九年上字第三八五號判例意
    旨所示。又按本票本身是否真實，即是否為發票人所作成，應由執票人負證明之
    責，故發票人主張本票係偽造，依非訟事件法第一百零一條第一項規定，對執票
    人提起確認本票係偽造或本票債權不存在之訴者，應由執票人就本票為真正之事
    實，先負舉證責任（六十五年度第六次民庭庭推總會議決議參照）。本件原告另
    主張系爭本票係被告偽造部分，經查原告僅於系爭本票簽名，至於票上之發票日
    、到期日、金額等記載，皆係被告之訴訟代理人吳淑芳所為，已如前述，則吳淑
    芳所為之上開票據行為，究有無取得原告之授權，依前揭說明，自應由被告負舉
    證責任；查雖被告以系爭本票乃原告為支付法院投標保證金及房屋價款而簽名云
    云置辯，然原告與善朝公司之委託合約已經於八十八年十一月十六日合意終止，
    被告並未代原告標得房屋等情，均經被告自認在卷，則被告於合約終止後，仍續
    完成系爭本票上發票日之記載，衡諸一般常情觀之，被告顯然係在未經原告同意
    之情形下，偽造系爭本票甚明；此外，被告復無法舉證證明其係基於原告之授權
    而為系爭本票上發票日、到期日、金額等事項之記載，況原告係基於與善朝公司
    之委託合約才將系爭本票交予善朝公司而非交予被告，則被告又係基於何種法律
    關係取得系爭本票，並進而主張票據權利，被告就此部分均未提出事證證明，故
    原告以系爭本票乃經被告偽造為由，提起確認本票債權不存在之訴，為有理由，
    應予准許。
四、本件事證已臻明確，兩造其餘攻擊防禦方法於判決結果無影響，爰不再一一論述
    ，附此敘明。
據上論結，本件原告之訴為有理由，依民事訴訟法第七十八條，判決如主文。
中      華      民      國    八十九    年      七      月    二十五    日
                                  臺灣新竹地方法院民事第二庭
~B法      官  魏瑞紅
右為正本係照原本作成。
如對本判決上訴，須於判決送達後廿日內向本院提出上訴狀。
~B法院書記官  李桂珠
中      華      民      國    八十九    年      七      月    二十五    日


司法院資訊處製作；財團法人民間司法改革基金會備份。
